【裁判字號】    99,交聲,115
【裁判日期】    990517
【裁判案由】    違反道路交通管理處罰條例聲明異議
【裁判全文】
臺灣臺東地方法院交通事件裁定       99年度交聲字第115號
原處分機關  交通部公路總局高雄區監理所臺東監理站
異  議  人
即受處分人  甲○○
上列異議人即受處分人因違反道路交通管理處罰條例事件，對交
通部公路總局高雄區監理所臺東監理站於民國99年4月21日所為
之處分（原處分案號：東監違裁字第裁81-T00000000號）聲明異
議，本院裁定如下：
    主  文
原處分撤銷。
甲○○汽車駕駛人，駕駛汽車肇事致人受傷而逃逸，吊銷其各級
車類之駕駛執照，並於壹年內不得考領駕駛執照。
    理  由
一、原處分意旨略以：受處分人即異議人甲○○於民國98年12月
    13日晚上7時40分許，駕駛牌照號碼D7-7000號自用小客車，
    行經臺東縣卑南鄉○○村○○路與初鹿一街交岔路口時，因
    過失而與騎乘牌照號碼K72-762號重型機車之陳承齊發生撞
    擊，致陳承齊受有傷害，異議人於肇事後，未對陳承齊採取
    救護或其他必要措施或聯絡警方處理，即駕駛上開車輛逃離
    現場，嗣經民眾記下異議人上開車輛車號報警處理後，經臺
    東縣警察局臺東分局以東警交字第T00000000號舉發違反道
    路交通管理事件通知單（下稱舉發通知單）舉發之，原處分
    機關於99年4月21日依道路交通管理處罰條例第62條第3項（
    原裁決書漏載）、第4項前段（原裁決書漏載前段）及違反
    道路交通管理事件統一裁罰基準表規定，以東監違裁字第裁
    81-T00000000號裁決書裁處罰鍰新臺幣（下同）6000元，吊
    銷職業大貨車駕駛執照12個月，並依同條例第67條第3項（
    原裁決書漏載第3項）之規定，1年內不得考領駕駛執照等語
    。
二、異議意旨略以：異議人因上開肇事致人受傷而逃逸之行為，
    已受檢察官緩起訴處分，須向指定之政府機關、政府機構、
    行政法人、社區或其他符合公益目的之機構或團體提供40小
    時之義務勞役，基於一事不二罰，為此具狀聲明異議，請求
    撤銷原處分，另異議人領有職業大貨車駕照，但違規當時是
    駕駛自小客車，不應吊銷賴以維生的職業大貨車駕照等語。
三、按汽車駕駛人駕駛汽車肇事致人受傷或死亡者，應即採取救
    護措施及依規定處置，並通知警察機關處理，不得任意移動
    肇事汽車及現場痕跡證據，違反者處新臺幣3,000元以上9,0
    00元以下罰鍰。但肇事致人受傷案件當事人均同意時，應將
    肇事汽車標繪後，移置不妨礙交通之處所。前項駕駛人肇事
    致人受傷而逃逸者，吊銷其駕駛執照，1年內不得考領駕駛
    執照，道路交通管理處罰條例第62條第3項、第4項前段、第
    67條第3項分別定有明文。次按94年2月5日公布，95年2月5
    日施行之行政罰法第26條規定：「一行為同時觸犯刑事法律
    及違反行政法上義務規定者，依刑事法律處罰之。但其行為
    應處以其他種類行政罰或得沒入之物而未經法院宣告沒收者
    ，亦得裁處之。前項行為如經不起訴處分或為無罪、免訴、
    不受理、不付審理之裁判確定者，得依違反行政法上義務規
    定裁處之。」此即所謂一事不二罰原則，探究其立法目的，
    無非以一行為同時觸犯刑事法律及違反行政法上義務規定時
    ，由於刑罰與行政罰同屬不法行為之制裁，而刑罰之懲罰作
    用較強，依刑事法律處罰即足資警惕，實無一事二罰再處行
    政罰之必要，且刑事法律處罰，由法院依法定程序為之，較
    符合正當法律程序，應予優先適用，但罰鍰以外之沒入或其
    他種類行政罰，因兼具維護公共秩序之作用，為達行政目的
    ，行政機關仍得併予裁處。故汽車駕駛人肇事致人受傷而逃
    逸時，如同時觸犯刑法第185條之4之公共危險罪者，道路交
    通主管機關除依上開行政罰法第26條第1項但書規定，處以
    其他種類行政罰外，關於行政罰鍰部分，即應依行政罰法第
    26條、道路交通管理處罰條例第10條等規定移送地方法院檢
    察署處理，其後非有行政罰法第26條第2項所定不起訴等事
    由，不得裁處行為人罰鍰。而緩起訴處分，依刑事訴訟法第
    253條之1、第253條之2之規定，係採起訴猶豫制度，允許檢
    察官對於被告涉犯死刑、無期徒刑或最輕本刑3年以上有期
    徒刑以外之罪，得參酌刑法第57條所列事項及公共利益之維
    護，認為適當者，予以緩起訴處分，期間為1年以上3年以下
    ，以觀察被告有無施以刑罰之必要。倘被告於緩起訴期間內
    故意更犯有期徒刑以上刑之罪，經檢察官提起公訴，或於緩
    起訴前，因故意犯他罪，而在緩起訴期間內受有期徒刑以上
    刑之宣告，或違背第253條之2第1項各款之應遵守或履行事
    項者，檢察官得依職權或聲請撤銷緩起訴處分，並依法繼續
    偵查或追訴，同法第253條之3第1項定有明文；復依同法第
    260條規定，緩起訴期間屆滿，未經撤銷者，緩起訴處分即
    與不起訴處分確定具有同一效力。準此，在緩起訴處分確定
    前及緩起訴期間內，刑事訴追程序仍未終局確定，最終是否
    會被檢察官提起公訴猶懸而未決，尚未具實質確定力，此時
    如行政機關逕為裁決，將使行為人同時遭受行政處罰及刑事
    訴追之危險，顯與行政罰法第26條之立法意旨相違，是故違
    反行政法上義務之行為業經緩起訴處分之情形下，於緩起訴
    處分尚未實質確定前，亦即行為人尚未最終確定免於刑事訴
    追或處罰前，行政機關尚不得逕為與刑罰相類之行政裁罰。
四、經查：
（一）異議人甲○○於98年12月13日晚上7時40分許，駕駛牌照
      號碼D7-7000號自用小客車，行經臺東縣卑南鄉○○村○
      ○路與初鹿一街路口時，因過失而與騎乘牌照號碼K72-76
      2號重型機車之陳承齊發生撞擊，致陳承齊受有傷害，異
      議人於肇事後，未對陳承齊採取救護或其他必要措施或聯
      絡警方處理，即駕駛上開車輛逃離現場，嗣經民眾記下異
      議人上開車輛車號報警處理後，經臺東縣警察局臺東分局
      以東警交字第T00000000號舉發通知單舉發之，原處分機
      關於99年4月21日依道路交通管理處罰條例第62條第3項（
      原裁決書漏載）、第4項前段（原裁決書漏載前段）及違
      反道路交通管理事件統一裁罰基準表規定，以東監違裁字
      第裁81-T00000000號裁決書裁處罰鍰6000元，吊銷職業大
      貨車駕駛執照12個月，並依同條例第67條第3項（原裁決
      書漏載第3項）之規定，1年內不得考領駕駛執照等情，有
      上開舉發通知單、裁決書、送達證書（均影本）及本院調
      閱之臺灣臺東地方法院檢察署99年度偵字第237號偵查卷
      全卷所附資料在卷可稽，復為異議人所不爭執，是此部分
      之事實，自堪認定為真實。
（二）又異議人於上開時、地所為之同一肇事致人受傷而逃逸行
      為，經臺東縣警察局臺東分局報告偵辦後，業經臺灣臺東
      地方法院檢察署檢察官於99年3月16日以99年度偵字第237
      號案件為緩起訴處分，嗣經臺灣高等法院花蓮分院檢察署
      於同年4月13日以99年度上職議字第255號處分書駁回再議
      確定，緩起訴期間為1年（99年4月13日至100年4月12日）
      ，被告即異議人應自上開緩起訴確定之日起6個月內，向
      該署指定之政府機關、政府機構、行政法人、社區或其他
      符合公益目的之機構或團體提供40小時之義務勞役等節，
      有前揭緩起訴處分書、駁回再議處分書及同署檢察官執行
      緩起訴處分命令通知書各1份在卷可憑，並經本院依職權
      向臺灣臺東地方法院檢察署調閱該署99年度偵字第237號
      案件全卷查核無訛。查本件原處分機關所為之裁決處分時
      間為99年4月21日，已如前述，因此，原處分機關作成前
      揭裁決處分時，上開緩起訴期間尚未屆滿，該緩起訴處分
      並無實質確定力（迄至本件裁定時，亦同）。從而，依上
      開說明，為免行政機關於緩起訴期滿未撤銷前即予裁處行
      政處罰，使行為人因同一行為蒙受行政處罰及刑事處罰，
      而致行政機關陷於抵觸行政罰法第26條揭示之「一事不二
      罰」原則之疑虞及窘境，原處分機關自不得於緩起訴實質
      確定前，即逕依道路交通管理處罰條例第62條第3項規定
      裁處罰鍰處分，是本件原處分關於罰鍰部分，異議人之異
      議為有理由，應予撤銷。原處分經撤銷之罰緩部分，應由
      原處分機關待前開緩起訴處分於是否取得實質確定力之結
      果確定後，再為適法之裁處。
（三）另原處分機關吊銷異議人職業大貨車駕駛執照12個月部分
      ，係預防將來有再度違規之危險而為之管制罰，此有別於
      前開針對已發生之違規事實所科處罰鍰之行政秩序罰，自
      屬行政罰法第26條第1項但書所稱之「其他種類行政罰」
      ，而異議人既有駕車肇事致人受傷而逃逸之事實，已如上
      述，其違規事實足信為真實，是就其違反該行政法上義務
      之事實，原處分機關固不得就同一違規事實，於緩起訴處
      分確定前裁處罰鍰，然仍可依法科處罰鍰以外之行政罰，
      而無陷於抵觸行政罰法第26條揭示之「一事不二罰」原則
      之疑虞。且按道路交通管理處罰條例第68條吊扣或吊銷各
      級車類駕駛執照之規定，業於94年12月14日修正公布，並
      自95年3月1日施行，比較修正前後之規定，僅刪除吊扣各
      級車類駕駛執照之規定，考其修法意旨，因吊扣駕駛執照
      處分之違規態樣相對輕微，為避免將違法或違規駕駛人所
      持有各級車類之駕駛執照一併吊扣，失之過酷，對於人民
      工作與生活影響過鉅，有違比例原則，經與交通部協商後
      ，乃將其中「受吊扣處分者，吊扣其持有各級車類之駕駛
      執照」部分之規定刪除，使此類駕駛人仍保有駕駛其他車
      種之權利。準此，汽車駕駛人因違反道路交通管理處罰條
      例及道路交通安全規則之規定，而應受吊銷駕駛執照之處
      分時，仍應一併吊銷汽車駕駛人所持有各級車類之駕駛執
      照至明。查異議人駕車肇事致人受傷而逃逸，已如上述，
      揆諸上揭法律規定及說明意旨，原處分機關依法自應吊銷
      異議人所持有各級車類之駕駛執照（異議人目前領有職業
      大貨車駕駛執照，有卷附公路監理閘門汽車駕駛人查詢資
      料可參）。執此，原處分機關對異議人所裁處吊銷職業大
      貨車駕駛執照12個月部分，於法核無不當，異議人此部分
      之異議容難憑採。
五、綜上所述，原處分機關裁處異議人罰鍰6000元之部分，既有
    上開不當之處，異議人聲明異議為有理由。而本件係單一交
    通違規行為，罰鍰及吊銷駕駛執照之處分無從分割，自應由
    本院將原處分撤銷，改諭知如主文第2項所示之處罰，以臻
    適法。
六、據上論斷，應依道路交通管理處罰條例第87條第2項、第89
    條，道路交通案件處理辦法第20條前段，裁定如主文。
中    華    民    國    99    年    5    月    17    日
                   交通法庭    法  官  盧亨龍
以上正本證明與原本無異。
如不服本裁定，應於裁定送達後5日內向本院提出抗告狀（須附
繕本）。
「切勿逕送上級法院」
                               書記官  石佳琪
中    華    民    國    99    年    5     月    18    日

司法院資訊處製作；財團法人民間司法改革基金會備份。
